臺灣高等法院民事判決
110年度上國易字第2號
上  訴  人  賴中村  
訴訟代理人（法律扶助）
            林正欣律師
被  上訴人  宜蘭縣頭城鎮公所

法定代理人  曹乾舜  
訴訟代理人  王清白律師
            張又勻律師
            盧煜賓  
            林建國  
複  代理人  陳淳文律師

上列當事人間請求國家賠償事件，上訴人對於中華民國109年11
月19日臺灣宜蘭地方法院108年度國字第6號第一審判決提起上訴
，並為訴之追加，本院於110年7月21日言詞辯論終結，判決如下
：
    主      文
上訴駁回。
第二審訴訟費用由上訴人負擔。
    事實及理由
壹、程序方面
一、按依國家賠償法請求損害賠償時，應先以書面向賠償義務機
    關請求之；賠償義務機關對於前項請求，應即與請求權人協
    議。協議成立時，應作成協議書，該項協議書得為執行名義
    ；賠償義務機關拒絕賠償，或自提出請求之日起逾30日不開
　　始協議，或自開始協議之日起逾60日協議不成立時，請求權
    人得提起損害賠償之訴，國家賠償法第10條、第11條第1項
    分別定有明文。查上訴人於起訴前曾向被上訴人提出國家賠
    償請求，惟因被上訴人拒絕賠償致協議不成立等情，有被上
    訴人民國108年6月20日拒絕賠償理由書附卷可參(見原法院1
    08年度補字第289號卷《下稱原審補字卷》第38頁)，是上訴人
    起訴前已踐行上開法定先行程序，合先敘明。
二、次按第二審訴之變更或追加，非經他造同意不得為之，但擴
    張或減縮應受判決事項之聲明者，不在此限，民事訴訟法第
    446條第1項、第255條第1項第3款定有明文。本件上訴人於
    原審起訴請求被上訴人給付新臺幣（下同）74萬6,440元及
    自起訴狀繕本送達翌日起至清償日止，按週年利率5％計算之
    利息。嗣於本件準備程序終結後，言詞辯論期日前7日即110
    年7月14日（見本院卷第209頁），始具狀變更聲明，請求10
    1萬7,220元及自起訴狀繕本送達翌日起至清償日止，按週年
    利率5％計算之利息，此部分核屬基於同一事實，擴張應受判
    決事項之聲明，尚無礙本案訴訟之終結，依據首揭規定，應
    予准許，合先敘明。
貳、實體部分
一、本件上訴人主張：伊於108年1月2日上午6時35分許騎乘車牌
  &000;0000; 號碼000-0000號重型機車（下稱系爭機車），沿
    宜蘭縣頭城鎮大溪舊橋南段（下稱系爭路段）行駛，欲駛入
    大溪舊橋時，因該處所設置之車阻（下稱系爭車阻）間距過
    窄，致伊人車倒地（下稱系爭事故），而受有右側脛骨及腓
    骨粉碎性骨折併軟組織缺損及壞死、右側小腿開放性骨折合
    併骨缺損及傷口感染等傷害（下稱系爭傷害）。被上訴人為
    系爭路段之維護管理機關，因系爭路段設置之系爭車阻間距
    不足，未設置適當之照明設備等缺失，致伊受有系爭傷害，
    亦使多位鎮民因此受傷，對於系爭路段設置、管理顯有欠缺
    ，自應負賠償責任。伊因此支出醫療費用22萬9,140元、機
    車修理費用4,500元、看護費用41萬2,800元，及受有精神上
    之痛苦，應賠償上訴人精神慰撫金10萬元，爰依國家賠償法
    第3條第1項之規定，求為命被上訴人給付74萬6,440元，及
    自起訴狀繕本送達之翌日起至清償日止，按週年利率5%計算
    之利息，並願供擔保請准為假執行之宣告（原審為上訴人敗
    訴之判決，上訴人聲明不服，提起上訴，並追加請求給付金
    額為101萬7,220元）。其上訴聲明：㈠原判決廢棄。㈡被上訴
    人應給付上訴人101萬7,220元，及自起訴狀繕本送達之翌日
    起至清償日止，按週年利率5％計算之利息。
二、被上訴人則以：伊為系爭路段之維護管理機關，而大溪舊橋
    竣工於西元1941年（即昭和16年）經宜蘭縣政府文化局以91
    年12月27日府文資產字第0910007019號公告指定為縣定古蹟
    在案。伊於107年2月1日辦理「縣定古蹟大溪舊橋護欄補強
    改善工程」車阻設置會勘結論，於辦理「縣定古蹟大溪舊橋
    護欄補強改善工程」案變更設計而增設系爭車阻，且設置有
    安全警示反光貼條等措施，是系爭車阻之設置並無不法。其
    後，因宜蘭縣政府以107年3月30日府旅規字第1070052397號
    函建議檢附「漁鐵海岸五漁村－石城聚落環境改善及大溪慢
    活廊道營造計畫」施作範圍會勘紀錄，結論建議伊及宜蘭縣
    政府文化局就系爭路段先不設置車阻，但須增設禁止汽車進
    入之警告標示，伊乃於107年3月6日移除系爭車阻；然復因
    宜蘭縣政府文化局以107年8月10日宜文資字第1070005721號
    函建議就大溪舊橋橋梁結構安全完成專業性評估前，先設置
    警告標示及車阻，避免突發事故，故伊復再設置系爭車阻迄
    今。系爭車阻自107年10月間即加裝反光貼片，而系爭路段
    現場亦有設置夜間照明設施，並有「禁止汽車進入」警告標
    誌，可見系爭車阻之設置或管理並無欠缺，不應負國家賠償
    責任等語，資為抗辯。並答辯聲明：上訴駁回。
三、本院之判斷：
　㈠上訴人主張於108年1月2日上午6時35分許騎乘系爭機車，沿
    系爭路段行駛欲駛入大溪舊橋時因撞擊系爭車阻致人車倒地
    ，受有系爭傷害等情，業據提出道路交通事故當事人登記聯
    單、受傷照片、羅東聖母醫院診斷證明書、臺北榮民總醫院
    診斷證明書等件為證(見原審補字卷第9-17頁)，並有宜蘭縣
    政府警察局礁溪分局大溪派出所（下稱大溪派出所）就系爭
    事故之調查卷宗資料、上訴人之天主教靈醫會醫療財團法人
    羅東聖母醫院住院之病歷資料及宜蘭縣政府消防局就系爭事
    故之救護紀錄等件(見原審卷第99-122、135-155、157-159
    頁)在卷可佐，且為兩造所不爭執，應堪認定。
  ㈡按國家賠償法第3條第1項規定，公有公共設施因設置或管理
    有欠缺，致人民生命、身體或財產受損害者，國家應負損害
    賠償責任。所謂公共設施之設置有欠缺，係指公共設施建造
    之初，即存有瑕疵而言；管理有欠缺，係指公共設施建造後
    未妥善保管或因其他情事發生瑕疵，而於瑕疵發生後怠於適
    時修護而言（最高法院102年度台上字第1494號判決意旨參
    照）。又按當事人主張有利於己之事實者，就其事實有舉證
    之責任，民事訴訟法第277條前段定有明文。民事訴訟如係
    由原告主張權利者，應先由原告負舉證之責，若原告先不能
    舉證，以證實自己主張之事實為真實，則被告就其抗辯事實
    即令不能舉證，或其所舉證據尚有疵累，亦應駁回原告之請
    求（最高法院100年度台上字第415號判決意旨參照）。本件
    上訴人主張被上訴人因設置系爭車阻不當，就系爭路段之設
    置及管理有欠缺，致其受有系爭傷害，既為被上訴人所否認
    ，揆諸前揭判決意旨，自應由上訴人就系爭路段之設置或管
    理有欠缺一節，負舉證之責任。經查：
  ⒈系爭路段因大溪舊橋竣工於西元1941年（即昭和16年），前
    經宜蘭縣政府文化局以91年12月27日府文資產字第09100070
    19號公告指定為縣定古蹟在案。嗣經被上訴人依107年2月1 
    日辦理「縣定古蹟大溪舊橋護欄補強改善工程」車阻設置會
    勘結論，於辦理「縣定古蹟大溪舊橋護欄補強改善工程」案
    變更設計而增設系爭車阻。嗣宜蘭縣政府以107年3月30日府
    旅規字第1070052397號函建議檢附「漁鐵海岸五漁村－石城
    聚落環境改善及大溪慢活廊道營造計畫」施作範圍會勘紀錄
    ，結論建議被上訴人及宜蘭縣政府文化局就系爭路段先不設
    置車阻，但須增設禁止汽車進入之警告標示，被上訴人乃於
    107年3月6日移除系爭車阻，復因宜蘭縣政府文化局以107年
    8 月10日宜文資字第1070005721號函建議就大溪舊橋橋梁結
    構安全完成專業性評估前，先行設置警告標示及車阻，避免
    突發事故，故被上訴人於107年8月23日以A3紙張張貼前開宜
    蘭縣政府文化局函供用路人知悉設置系爭車阻之原因，並再
    設置系爭車阻迄今等情，有被上訴人提出之舊大溪橋公告縣
    定古蹟資料、宜蘭縣政府105年7月13日府工養字第10501125
    82號函、被上訴人107年2月6日頭鎮工字第1070001874號函
    、宜蘭縣政府107年3月30日府旅規字第1070052397號函、被
    上訴人107年8月2日頭鎮圖字第1070010471號函及宜蘭縣政
    府文化局107年8月10日宜文資字第1070005721號函、現場照
    片等件影本為證(見原審卷第31-45、49-58頁、本院卷第117
    、121頁)，足徵系爭路段因大溪舊橋橋梁結構安全疑慮，而
    有設置系爭路阻禁止汽車進入之必要，被上訴人亦在系爭路
    段張貼公文通知用路人裝設系爭車阻之原因，則被上訴人於
    系爭路段設置系爭路阻尚非無端，堪以認定。
  ⒉上訴人雖以營建署之都市人本交通規劃設置手冊節錄影本為
    據(見原審卷第203-204頁)，主張系爭車阻間距過短，被上
    訴人就系爭車阻之設置不當，且系爭路段之設置及管理有欠
    缺云云。然查：
　⑴內政部及交通部就車道設置車阻尚乏相關規範，並經交通部
    建議參酌內政部營建署相關規定辦理等情，有內政部109年5
    月26日內授營道字第1090026387號函及交通部109年5月28日
    交技字第1090014870號函等件在卷可稽(見原審卷第175-176
    、199-202頁)。且依內政部營建署都市人本交通規劃設計手
    冊節錄影本(下稱設計手冊)所示略以：「車阻間並應留設1.
    5公尺淨間距之通行空間。」等語(見原審卷第203頁)，及市
    區道路及附屬工程設計標準第11條第2款規定：「機車道寬
    度不得小於1.5公尺。」等情（見原審卷第195頁）。再徵以
    系爭車阻之間距為1.52公尺，而系爭機車之寬度約為65公分
    （兩側手把之距離），經將系爭機車擺放在系爭路阻之間，
    右側車身距離車阻約為39公分，左側車身距離車阻約為50公
    分，有原審109年6月23日勘驗筆錄及現場照片附卷可參(見
    原審卷第213-237頁)，可徵系爭車阻之間距尚符合設計手冊
    建議之淨間距，且系爭車阻之間距達到系爭機車寬度兩倍有
    餘（1.52〉0.65×2），亦符合市區道路及附屬工程設計標準
    所規範之機車道最小寬度，難認被上訴人有何設置系爭車阻
    間距不足之情事。
　⑵再者，系爭車阻已於系爭事故發生前之107年10月間完成系爭
    車阻加強反光安全設施工程，亦有被上訴人提出之宜蘭縣頭
    城鎮公所支出憑證黏存單、統一發票、頭城鎮公所（工務課
    ）零星工程請驗單、請款單、工程照片及簽呈等件影本為證
    （見原審卷第287-295頁），並有大溪派出所道路交通事故
    照片附卷足佐（見原審卷第115-122頁），足徵系爭車阻於
    系爭事故發生時已存顯著之反光安全設施，足使用路人提早
    注意及反應。此外，系爭事故發生時，在系爭事故發生地點
    即系爭車阻附近業已設置頭城鎮路燈編號02396號，亦有道
    路交通事故現場圖影本存卷可參(見原審卷103-104頁)，益
    徵系爭事故發生時，系爭路段已存相當之照明設備，可使用
    路人發現系爭車阻之存在，難認系爭車阻未有反光安全設施
    及系爭路段未有足夠照明設備之情事；況系爭事故發生時間
    為上午6時35分，大溪派出所獲報隨即趕至現場拍照取證，
    依卷內事發當日上午6時45分之照片以觀，天色已經明亮，
    呈日間自然光線，此亦有道路交通事故調查表㈠在卷足憑（
    見原審卷第115-122、105頁），且依宜蘭縣政府警察局道路
    交通事故初步分析研判表所載，上訴人自述「沒注意到石柱
    」等語(見原審卷第163頁)，益見上訴人發生系爭事故並非
    因被上訴人就系爭車阻之設置、管理有所欠缺，而是上訴人
    未注意車前狀況。
  ⒊上訴人再以：系爭路段設置系爭車阻並未設立警告標誌提示
    駕駛及用路人此處設有車阻，足認其設置有缺失云云；然警
    告標誌係用以促使車輛駕駛人及行人瞭解道路上之特殊狀況
    、提高警覺，並準備防範應變之措施。而有下列情形之一者
    ，應設置警告標誌：急彎路段。險坡路段。交岔路口。
    道路施工路段。鐵路平交道附近。臨時突發危險情況路段
    。其他路況特殊路段，道路交通標誌標線號誌設置規則第1
    0條第1款、第22條分別訂有規定：惟系爭路段並無上開促使
    用路人提高警覺、準備防範應變措施之特殊情況；又系爭車
    阻之間距並無不當，並已加裝加強反光設施，又有相當之照
    明設備，已足使用路人提早發現系爭車阻之存在，並為妥適
    之反應，上訴人主張系爭路段應設立警告標誌提醒該路段設
    置車阻云云，委無足採。
  ⒋綜上所述，被上訴人對於系爭車阻之設置及管理並無缺失，
    自與系爭事故之發生無因果關係，則上訴人請求被上訴人就
    系爭事故所生之損害負國家賠償責任，即屬無據。
　⒌至於上訴人主張：被上訴人於宜蘭縣政府107年3月30日通知
    其拆除前，即於同年月6日即移除車阻，且108年7月17日宜
    蘭縣政府文化局縣定古蹟大溪舊橋維護管理會勘紀錄之結論
    ㈡為移除系爭車阻，惟系爭車阻目前尚未移除，足認被上訴
    人就系爭車阻之設置可以自行決定；又系爭路段因設置系爭
    車阻已發生4起車禍(見本院卷第95頁)，足認系爭車阻之設
    置不當云云；然查：系爭車阻之設置及管理並無缺失，已如
    前所述，則被上訴人是否有權自行決定車阻裝置與否，與本
    件判斷被上訴人應否負擔國家賠償責任無涉。又發生車禍事
    故之原因多端且時間不一，尚無法因其他車禍事故之發生即
    遽此推斷係因系爭車阻設置不當，上訴人上開主張，均無足
    採。
四、綜上所述，上訴人依國家賠償法第3條第1項之規定，請求被
    上訴人給付101萬7,220元，及自起訴狀繕本送達翌日起至清
    償日止，按週年利率5％計算之利息，為無理由，應予駁回。
    從而原審所為上訴人敗訴之判決，並無不合。上訴論旨指摘
    原判決不當，求予廢棄改判，為無理由，應駁回其上訴。
五、本件事證已臻明確，兩造其餘之攻擊或防禦方法及所用之證
    據，經本院斟酌後，認為均不足以影響本判決之結果，爰不
    逐一論列，附此敘明。
六、據上論結，本件上訴為無理由，依民事訴訟法第449條第1項
    、第78條，判決如主文。
中　　華　　民　　國　　110 　年　　8 　　月　　11　　日
                  民事第二十二庭
                      審判長法  官  張靜女
                            法  官  范明達
                            法  官  葉珊谷
正本係照原本作成。
不得上訴。
中　　華　　民　　國　　110 　年　　8 　　月　　11　　日

                            書記官  陳玉敏